【裁判字號】    95,交訴,119
【裁判日期】    950816
【裁判案由】    業務過失致死
【裁判全文】
臺灣高雄地方法院刑事判決             95年度交訴字第119號
公  訴  人  臺灣高雄地方法院檢察署檢察官
被      告  甲○○
上列被告因業務過失致死案件，經檢察官提起公訴（95年度偵字
第8154號），本院判決如下：
    主  文
甲○○從事業務之人，因業務上之過失致人於死，處有期徒刑壹
年貳月。
    事  實
一、甲○○考領有職業聯結車駕駛執照，受僱於新祥富通運有限
    公司（下稱新祥富通運公司）擔任聯結車司機，而為從事業
    務之人，於民國95年3 月10日下午1 時40分許，駕駛新祥富
    通運公司所有車號XO-829號聯結車（拖車車號：YI-43 號）
    ，沿高雄縣岡山鎮○○○路由南往北行駛，行經高雄縣岡山
    鎮○○○路與中山南路口時，本應注意汽車行駛時，駕駛人
    應注意車前狀況，隨時採取必要之安全措施，且超越前車時
    應保持半公尺以上之間隔，而當日天候晴朗，日間自然光線
    ，柏油路面乾燥、無缺陷，亦無障礙物，視線良好，且依其
    智識、能力，並無不能注意之情事，詎疏未注意陳玟均騎乘
    車號ONQ-780 號重型機車搭載詹旻諺同向行駛於其前方，而
    貿然以時速約40公里之速度，自岡山南路右轉彎駛入中山南
    路，而其駕駛之聯結車超越陳玟均騎乘之機車時，因未保持
    安全間隔，致該聯結車右後車身與陳玟均騎乘機車之左側發
    生擦撞，陳玟均與詹旻諺因而人車倒地，詹旻諺並遭甲○○
    駕駛之聯結車輾過，致受有右下腹部嚴重撕裂傷，而當場死
    亡，陳玟均則受有腦震盪、左肘及雙膝（起訴書誤載為左膝
    ）挫擦傷等傷害（過失傷害部分，未據告訴）。甲○○肇事
    後，留在事故現場，於有權偵查犯罪之警察機關，僅知悉犯
    罪事實，但不知悉犯罪人前，主動向處理本件道路交通事故
    之警員坦承肇事，並接受本院裁判。
二、案經高雄縣政府警察局岡山分局報告臺灣高雄地方法院檢察
    署檢察官偵查起訴。
    理  由
壹、程序方面：
  (一)證人陳玟均於95年3 月11日偵訊時所為之陳述，係於檢察官
    面前所為，且經檢察官依法告知具結義務及偽證之處罰後，
    經證人陳玟均具結後所為之證詞，此有證人結文及偵訊筆錄
    各1 份附卷可憑（見95年度相字第478 號偵查卷第34至37頁
    ），因客觀上並無任何證據顯示陳玟均於該次偵訊時所為之
    陳述，有何顯不可信之情況，依刑事訴訟法第159 條之1 第
    2 項之規定，證人陳玟均該次偵訊所為之證詞，自具有證據
    能力。
  (二)因丙○○先後於95年3 月11日及同年4 月4 日偵訊時所為之
    陳述，以及陳玟均於同年4 月4 日偵訊時所為之陳述，均非
    以證人身分接受檢察官訊問，且未經具結，均係依法應具結
    而未具結，依刑事訴訟法第158 條之3 之規定，應均無證據
    能力。
貳、實體方面：
一、訊據被告甲○○固不否認於上揭時、地，駕駛聯結車與陳玟
    均騎乘之重型機車發生道路交通事故，陳玟均搭載之被害人
    詹旻諺並因本件道路交通事故，致受有右下腹部嚴重撕裂傷
    ，而當場死亡之事實，惟矢口否認有業務過失致死犯行，辯
    稱：伊自始至終均未曾發現陳玟均與詹旻諺，否則伊僅須稍
    加閃避，即不會發生本件道路交通事故等語。
二、經查：
  (一)被告考領有職業聯結車駕駛執照，且受僱於新祥富通運公司
    擔任貨車司機，於95年3 月10日下午1 時40分許，駕駛新祥
    富通運公司所有車號XO-829號聯結車（拖車車號：YI-43 號
    ），沿高雄縣岡山鎮○○○路由南往北行駛，行經高雄縣岡
    山鎮○○○路與中山南路口時，與陳玟均騎乘之車號ONQ-78
    0 號重型機車擦撞肇事，陳玟均與其搭載之詹旻諺均因而人
    車倒地，詹旻諺並遭甲○○駕駛之聯結車輾過，致受有右下
    腹部嚴重撕裂傷，而當場死亡，陳玟均則受有腦震盪、左肘
    及雙膝挫擦傷等傷害等事實，業據被告供稱：「車禍發生當
    時我駕駛XO-829號營業曳引車板台YI-43 號沿成功北路由南
    往北往中山南路行駛（外側第二車道），對方陳玟均騎乘ON
    Q-780 號重機車附載乘客詹旻諺與我車同向行駛在我車右邊
    ，當我聽到擦撞聲時，我馬上看右側照後鏡發現上述重機車
    倒地，當時騎士向右摔倒，乘客向左摔倒，感覺我車有壓到
    東西，我就馬上下車」、「（問：當時你的車速如何？）答
    ：約40公里」、「（問：職業？）答：司機，我是新祥富通
    運有限公司的司機」、「（問：車禍情形？）答：95.3.10
    下午1 ：40左右，我駕駛XO-829號營業曳引車（板台YI-43
    號）開在中山南路由南往北行駛，當時有一個右彎道，機車
    可能騎在我右視鏡的下方，我從右後視鏡沒有看到，可能右
    彎時有擦撞到」等語不諱，核與證人陳玟均證稱情節相符，
    並有道路交通事故現場蒐證照片24張，以及道路交通事故現
    場圖、道路交通事故調查報告表、證號查詢機車駕駛人資料
    表、被告營業聯結車駕駛執照、臺灣高雄地方法院檢察署相
    驗屍體證明書、驗斷書、健仁醫院95年3 月10日診斷證明書
    各1 份在卷可稽，而堪認定。
  (二)又成功北路往北繼續直行，即屬岡山南路，故成功北路與岡
    山南路實係同一條道路，而觀諸卷附道路交通事故現場圖，
    顯示岡山南路與中山南路係類似「Ｙ」型之交岔路口，由岡
    山南路右轉彎進入中山南路約3.2 公尺後，沿中山南路北向
    車道之路面邊線有一長達9.9 公尺之刮地痕，陳玟均騎乘之
    機車、機車碎片及被害人詹旻諺則均約略散落、倒臥在刮地
    痕之北端，被害人詹旻諺倒地位置距離路面邊線約2.4 公尺
    ，距離被告駕駛聯結車之停放位置，則有一沿東南往西北傾
    斜而長約7.5 公尺之血跡輪痕，足見陳玟均騎乘之機車係在
    右轉彎駛入中山南路起至自中山南路往北行駛約3.2 公尺前
    之某處，遭被告駕駛之聯結車擦撞肇事，以致產生前述長約
    9.9 公尺之刮地痕，斟酌該刮地痕緊貼路面邊線，現場所留
    之血跡輪痕係沿東南往西北方向延伸，顯見被告駕駛之聯結
    車原係僅靠道路右側行駛，未留有機車行駛之空隙，以致與
    陳玟均騎乘之機車發生擦撞而肇事，並於肇事後，始靠左行
    駛，而產生血跡輪痕呈現東南往西北行駛之跡象，故被告駕
    駛之聯結車與陳玟均騎乘之機車，未保持安全距離乙節，自
    堪認定。
  (三)案發當日，被告駕駛聯結車之時速，約40至50公里，而陳玟
    均當時騎乘機車之時速，則約為20至30公里，此經被告與證
    人陳玟均分別陳稱屬實（見95年度相字第478 號偵查卷第8
    頁、第35至36頁）。倘若被告駕駛之聯結車，自始即在陳玟
    均騎乘機車之前方，因陳玟均騎乘機車之速度不及被告駕駛
    聯結車之速度，陳玟均自無可能騎乘機車追上被告駕駛之聯
    結車，而與被告駕駛之聯結車發生擦撞之可能，由此足見，
    陳玟均騎乘之機車，原係同向行駛於被告駕駛聯結車之前方
    ，而為被告駕駛聯結車自後超越，且因被告疏未注意行駛於
    前方之陳玟均，以致超越陳玟均騎乘之機車時，未保持安全
    間隔而肇致本件道路交通事故。參酌證人陳玟均於偵查中證
    稱：「（問：車禍發生情形？）答：我當時騎甲○○的機車
    ，後面載詹旻諺，行經肇事地點，該處有個彎道，感覺有一
    個陰影過來，就不知道」、「（問：卡車有在你前方或後方
    ？）答：我沒有注意，我記得是沒有」等語，其騎乘機車時
    ，既未曾發現前方有任何聯結車行駛，益徵被告駕駛之聯結
    車係自後超越陳玟均騎乘之機車，且因未發現同向行駛於前
    方之陳玟均，以致肇致本件道路交通事故。
  (四)按汽車行駛時，駕駛人應隨時注意車前狀況，並隨時採取必
    要之安全措施；後行車超越時，應與前車左側保持半公尺以
    上之間隔超過，道路交通安全規則第94條第3 項、第101 條
    第5 款分別定有明文。被告早於70年12月31日既已考領有職
    業聯結車駕駛執照，迄至本件道路交通事故發生時，該職業
    聯結車駕駛執照仍在有效期間內，此經被告供承不諱，並有
    被告職業聯結車駕駛執照1 紙在卷可佐（見同上偵查卷第27
    頁、本院卷第34頁），以被告考領有適當駕駛執照之智識，
    以及駕駛聯結車多年之經驗，其對於上開規定自應知之甚詳
    ，駕駛動力交通工具時本應具有前揭注意義務，並應具有注
    意能力至屬甚明。而案發當時，天候晴朗，日間自然光線，
    柏油路面乾燥、無缺陷，亦無障礙物，視線良好，亦為被告
    供陳在卷（見本院卷第33頁），復有前述道路交通事故調查
    報告表及現場照片張在卷可參，足認被告於上揭時、地，駕
    駛聯結車沿岡山南路由南往北方向行駛至該路與中山南路口
    ，而欲右轉彎駛入中山南路時，並無不能注意之情事，詎疏
    未注意而未能及早發線陳玟均騎乘機車搭載詹旻諺同向行駛
    於前方，致其以時速約40公里之速度，緊靠道路右側轉彎駛
    入中山南路時，未與前行車之陳玟均保持安全間隔，而肇致
    本件道路交通事故，被告就本件道路交通事故之發生，具有
    未注意車前狀況與未保持安全間隔之過失，至為灼然。被害
    人詹旻諺並因本件道路交通事故，致受有右下腹部嚴重撕裂
    傷，而當場死亡，已如前述，足見詹旻諺之死亡，與被告之
    過失行為間，具有相當因果關係。
  (五)綜上所述，本案罪證明確，被告前揭所辯，不足採信，被告
    業務過失致死犯行，洵堪認定，應予依法論科。
三、論罪科刑：
  (一)被告係受僱於新祥富通運公司，擔任聯結車司機，業據被告
    自承在卷，而案發當日，被告駕駛聯結車自高雄捷運工地載
    運土方，欲至南部科學工業園區管理局高雄園區土方進場傾
    倒，有南部科學工業園區管理局高雄園區土方進場運送聯單
    1 紙在卷可憑，而為從事業務之人，則其駕車肇事致被害人
    死亡，核其所為，係犯修正前刑法第276 條第2 項業務過失
    致人於死罪。
  (二)刑法施行法於94年2 月2 日修正公布，且自公布日起第3 日
    即自同月4 日起施行，依該法第10條之1 規定，94年1 月7
    日立法院三讀通過修正之刑法（業經總統於同年2 月2 日，
    以華總一義字第09400014901 號令公布），自95年7 月1 日
    施行，而修正後之刑法就業務過失致死之罰金刑最低度及自
    首之法律效果，均有所修正，是被告行為後，刑法已有變更
    ，自應依新修正之刑法第2 條第1 項所規定之「從舊從輕」
    原則，比較新舊法，以資決定應適用之法律。至於刑法第2
    條之規定，係規範行為後法律變更所生新舊法律比較適用之
    準據法，新修正之刑法於95年7 月1 日施行後，即不再適用
    修正前之刑法第2 條（最高法院95年5 月23日刑事庭第8 次
    會議決議參照）。又依該次最高法院事庭會議決議，認刑之
    輕重標準，依裁判時之規定，是關於法定刑之輕重，應依修
    正後刑法第35條「主刑之輕重，依第33條規定之次序定之」
    、「同種之刑，以最高度之較長或較多者為重。最高度相等
    者，以最低度之較長或較多者為重」、「刑之輕重，以最重
    主刑為準，依前2 項標準定之。最重主刑相同者，參酌下列
    各款標準定其輕重：(3)次重主刑同為選科或併科刑者，以次
    重主刑為準，依前2 項標準定之」之規定。因被告所犯刑法
    第276 條第2 項之條文次序與文字，均未更動，且刑法第33
    條第3 、4 款關於有期徒刑及拘役之科刑範圍，修正前後之
    規定，亦屬相同，故該條之有期徒刑與拘役2 種主刑之最高
    度與最低度，刑法修正前後，並無變動，自無所謂有利或不
    利於被告之情形。而該條規定得併科罰金，則關於罰金刑之
    最高度，依罰金罰鍰提高標準條例第1 條之規定，就其原定
    罰金數額銀元3,000 元，提高為10倍（即銀元30,000元），
    並依現行法規所定貨幣單位折算新臺幣條例第2 條，以新臺
    幣3 倍折算之，等同於新臺幣90,000元，雖刑法施行法第1
    條之1 （該條係95年6 月14日新增公布）第1 項之規定，將
    刑法第276 條第2 項所處罰金刑之貨幣單位變更為新臺幣，
    且依刑法施行法第1 條之1 第2 項規定，就刑法第276 條第
    2 項所定罰金數額提高為30倍（即最高均可處新臺幣9,000
    元），以致刑法施行法第1 條之1 將刑法分則編所定罰金之
    貨幣單位更改為新臺幣後，刑法第276 條第2 項所規定罰金
    刑之最高度，仍屬相同。然就罰金刑之最低度，因修正前之
    刑法第33條第5 款係規定：「罰金：1 元以上」（即新臺幣
    3 元以上），而修正後之刑法第33條第5 款則規定：「新臺
    幣1 千元以上，以百元計算之」，修正後刑法第33條第5 款
    ，既已將刑法第276 條第2 項規定之罰金刑最低度即銀元1
    元以上，提高至新臺幣1 千元以上，則修正前之刑法規定，
    自對被告較為有利。另修正後刑法第62條就自首之要件即「
    對於未發覺之罪自首而受裁判」，並未修正，惟對於自首之
    法律效果，由「減輕其刑」修正為「得減輕其刑」，故本案
    被告於刑法修正施行前自首，依行為時法，必減其刑，若依
    裁判時法，仍得不減輕其刑，故就刑法修正前後關於自首規
    定之比較而言，修正後之刑法規定，顯較不利於行為人。綜
    合比較刑法修正前後關於刑法第276 條第2 項法定刑度之變
    更，以及自首效果之變動，本院認依修正前刑法規定之罰金
    刑最低度，低於修正後之刑法規定，且本案被告因符合自首
    要件，依修正前刑法規定，必減輕其刑，而刑法第66條規定
    ，有期徒刑減輕者，減輕其刑至二分之一，被告涉犯本件業
    務過失致死案件，最重僅可處有期徒刑2 年6 月以下，相較
    於適用修正後刑法規定，被告仍有機會處以有期徒刑5 年之
    情形，顯以修正前之刑法規定，較有利於被告，而應依刑法
    第2 條第1 項前段規定，適用修正前之刑法規定。
  (三)被告於肇事後，於有權偵查犯罪之警察機關，僅知悉犯罪事
    實，但不知悉犯罪人前，主動向處理本件道路交通事故之警
    員坦承肇事，並接受本院裁判等情，除經被告供承在卷外（
    見本院卷第34頁），並有高雄縣政府警察局岡山分局交通事
    故肇事人自首紀錄表1 份附卷可證（見同上偵查卷第29頁）
    ，堪認合乎自首之要件，應依修正前刑法第62條前段規定，
    減輕其刑。
  (四)爰審酌被告為從事駕駛業務之人，竟未遵守道路交通安全規
    則，致發生本件道路交通事故，造成被害人詹旻諺死亡之無
    法彌補損害，迄今仍未與被害人家屬達成和解，並否認自身
    之過失，惟被害人因本件道路交通事故死亡，並非被告蓄意
    造成，被告願以3,900,000 元至4,000,000 元之金額與被害
    人家屬和解，仍為被害人家屬所拒絕等一切情狀，量處如主
    文所示之刑。
據上論斷，依刑事訴訟法第299 條第1 項前段，刑法第2 條第1
項前段，修正前刑法第276 條第2 項、第62條前段，罰金罰鍰提
高標準條例第1 條，判決如主文。
本案經檢察官乙○○到庭執行職務。
中    華    民    國    95    年    8     月    16    日
                  交通法庭  審判長法  官  徐美麗
                                  法  官  莊珮吟
                                  法  官  高增泓
以上正本證明與原本無異。
如不服本判決，應於收受送達後10日內向本院提出上訴書狀。
中    華    民    國    95    年    8     月    16    日
                                  書記官  林慧芬
附錄本判決論罪科刑法條全文：
刑法第276條
因過失致人於死者，處2 年以下有期徒刑、拘役或2 千元以下罰
金。
從事業務之人，因業務上之過失犯前項之罪者，處5 年以下有期
徒刑或拘役，得併科3 千元以下罰金。


司法院資訊處製作；財團法人民間司法改革基金會備份。
